【裁判字號】    97,苗簡,653
【裁判日期】    980904
【裁判案由】    租佃爭議
【裁判全文】
臺灣苗栗地方法院民事簡易判決       97年度苗簡字第653號
原      告  甲○○
輔  佐  人  丙○○
被      告  財政部國有財產局台灣中區辦事處
法定代理人  丁○○
訴訟代理人  乙○○
上列當事人間租佃爭議事件，原告提起租佃爭議調處不成立，經
苗栗縣政府耕地租佃委員會移送前來，本院於民國98年8 月6 日
言詞辯論終結，判決如下：
    主  文
原告之訴駁回。
訴訟費用由原告負擔。
    事  實
一、原告起訴主張：坐落苗栗縣通霄鎮○○段第753 、754 、70
    6 、757 、650 、670 、755 、752 、761 及762 等10筆地
    號土地（重測前分別為白沙屯段649-62、647-5 、649-55、
    667-13、649-82、649-121 、649-124 、647-3 、649-83及
    649-123 地號，下稱系爭土地），原係由原告之父王金源於
    民國77年1 月1 日依耕地三七五減租條例向代管機關苗栗縣
    政府承租，王金源於90年11月23日死亡後，由原告繼承承租
    人地位，嗣於91年5 月21日重新簽訂台灣省苗栗縣公有耕地
    租賃契約（下稱系爭租約），租賃期間自91年5 月22日起至
    97 年5月21日止。詎因系爭租約期限屆至，原告向被告申請
    續租換約時，被告竟以原告於系爭706 地號土地上興建鐵皮
    棚房、加強磚造2 樓房屋、庭院、階梯步道（下稱系爭建物
    ），且其餘系爭9 筆土地上種有木麻黃、相思樹等植物，違
    反自任耕作規定為由而拒不續約。惟系爭建物係於70年間所
    興建完成，即王金源承租系爭土地前即已存在，並非原告於
    承租期間所興建，且其於其餘系爭土地上種有牧草、竹子、
    龍眼等農作物，而系爭土地亦屬山坡地保育區，兼具耕地及
    山坡地性質，木麻黃、相思樹等可供作柴火使用，除係食衣
    原料之來源外，亦有防止耕地流失及防風之保育功用，被告
    自不能以原告種植木麻黃、相思樹為由，即認其違反自任耕
    作之規定。原告既未違反耕地三七五減租條例之自任耕作規
    定，被告自有與其續約之義務等語。並聲明：被告應將坐落
    苗栗縣通霄鎮○○段第650 、670 、706 、752 、753 、75
    4 、755 、757 、761 、762 地號等10筆土地，與原告續訂
    耕地三七五租約。
二、被告則以：系爭10筆土地為國有土地，於64年9 月間移交予
    被告管理，被告並同時委託苗栗縣政府代管，後因配合政府
    山坡地不予放領政策，系爭土地乃於96年5 月14日由被告收
    回自管。苗栗縣政府於受託代管期間，確曾將系爭10筆土地
    出租予王金源，王金源死亡後則由原告繼承租賃關係。而依
    系爭租約之約定，系爭土地僅限於種植農作物，不得作其他
    用途使用；然經被告查勘結果，原告除於系爭706 地號土地
    上蓋有系爭建物外，其餘系爭土地之地上物使用狀況則為種
    植木麻黃、相思樹、雜木、竹子、牧草等植物，系爭建物雖
    係於王金源承租前即已存在，惟木麻黃、相思樹為造林樹種
    ，與雜木均非屬農作物。系爭土地之使用地類別既編定為農
    牧用地，且係依耕地三七五減租條例之規定而出租，即僅能
    做為耕地使用，不能作為造林用途，是原告種植木麻黃、相
    思樹、雜木等，已違反自任耕作之規定至明。故被告於97年
    8 月21日以原告違反耕地三七五減租條例第16條自任耕作規
    定為由，註銷原告之續租換約案，並非無據等語置辯。並聲
    明：原告之訴駁回。
    理  由
一、按出租人與承租人間因耕地租佃發生爭議時，應由當地鄉（
    鎮、市、區）公所耕地租佃委員會調解；調解不成立者，應
    由直轄市或縣（市）政府耕地租佃委員會調處；不服調處者
    ，由直轄市或縣（市）政府耕地租佃委員會移送該管司法機
    關；又按前項爭議事件非經調解、調處，不得起訴；耕地三
    七五減租條例第26條第1 項、第2 項前段分別定有明文。本
    件耕地租佃爭議事件，前經苗栗縣通霄鎮公所及苗栗縣政府
    耕地租佃委員會依法調解、調處不成立而移送本院審理，有
    苗栗縣政府民國97年10月27日府地權字第0970163185號函、
    苗栗縣政府耕地租佃委員會調解（處）程序筆錄、苗栗縣通
    霄鎮公所耕地租佃委員會調解程序筆錄等件在卷可憑（卷第
    2 至11頁、第23至25頁），是本件租佃爭議事件已具備前揭
    起訴要件，合先敘明。
二、原告主張其父親王金源曾於77年間，依耕地三七五減租條例
    向苗栗縣政府承租系爭10筆土地，嗣王金源死亡，由原告繼
    承承租人地位，並簽訂系爭租約，租賃期限自91年5 月22日
    起至97年5 月21日止。坐落系爭706 地號土地上之系爭建物
    ，係於王金源承租系爭土地前即已存在之事實，有台灣電力
    公司苗栗區營業處81年5 月29日（81）苗區證發字第356 號
    函、苗栗縣稅捐稽徵處70年下期房屋稅繳納通知書、76年12
    月苗栗縣市公有耕地租賃契約、91年5 月22日台灣省苗栗縣
    公有耕地租賃契約等件為證（卷第13至17頁），且為被告所
    不爭執，自堪信為真實。另依被告於97年7 月1 日、12月11
    日之勘查系爭土地結果，除系爭706 地號土地外之其餘土地
    之地上物使用狀況為種植木麻黃、相思樹、竹子、牧草及雜
    木等，有其提出之土地勘清查表及現場照片等件在卷可餐（
    卷第79至111 頁），亦為原告所不爭執，應堪憑採。
三、按承租人應自任耕作，並不得將耕地全部或一部轉租於他人
    ；承租人違反前項規定時，原訂租約無效，得由出租人收回
    自行耕種或另行出租；耕地三七五減租條例第16條第1 、2
    項分別定有明文。次按耕地三七五減租條例第16條第1 項所
    謂承租人應自任耕作，係指承租人應以承租之土地供自己從
    事耕作之用而言；如承租人以承租之土地建築房屋居住或供
    其他非耕作之用者，均不在自任耕作之列，應構成同條第2
    項所定原訂租約無效之原因（最高法院著有70年台上字第46
    37號判例意旨可參）。又耕地租賃，以支付地租而耕作他人
    之農地為要件，所謂耕作，指目的在定期（按季、按年）收
    穫而施人工於他人土地以栽培農作物而言（司法院院字第73
    8 號解釋、最高法院63年台上字第1218號判例意旨參照）。
    綜上，上開條例第16條第1 項所稱之「耕作」，即必以定期
    收穫為目的而栽培農作物；故倘所種植者非屬農作物，且非
    以按期收穫為目的者，即無耕地租賃之適用。
四、原告主張其於系爭土地所種植之木麻黃、相思樹、竹子、牧
    草等，均為農作物，符合耕地三七五減租條例自任耕作之規
    定等語；被告則抗辯木麻黃、相思樹不屬農作物，係屬造林
    樹種等語。是本件應審究者為原告於系爭土地上種植木麻黃
    、相思樹是否符合耕地三七五減租條例第16條自任耕作之規
    定？經查：
（一）按種植稻、麥、茶、桑等供食衣原料之植物，固為農作物
      ，即為改善居住、育樂環境而種植花卉樹種等園藝作物，
      以供出售者，既與造林有間，其所栽植之植物，係屬農業
      經營之一種，仍不失為農作物（最高法院82年台上字第10
      96號判例要旨參照）。是依上所述，農作物之種類雖可為
      樹種，但仍應以景觀樹種等園藝植物且非基於造林目的而
      栽植者為限。又本院依職權向內政部函詢關於「農作物」
      之認定，經以98年3 月11日內授中辦地字第0980042162號
      函覆以：土地法第10 6條所定之耕作，參照司法院院字第
      738 號解釋，係指目的在定期（按季、按年）收穫而施人
      工於他人土地以栽培農作物而言。至其所指農作物為何？
      本部主管之土地法、耕地三七五減租條例及其相關函釋並
      未明定，而係參考農業主管機關之相關資料辦理等語（卷
      第134 頁），並檢附行政院農業委員會公告之農作物生產
      結構表、林務局之獎勵造林實施要點與附表等資料（卷第
      136 至14 9頁）。參以上開農作物生產結構表（卷第13 6
      至144 頁），將農作物區分為稻米、雜糧、特用作物（如
      茶葉、菸草）、水果、蔬菜、菇類、花卉及蠶等八大項（
      各項下分列細目），並無林木樹種在列；而依獎勵造林實
      施要點第10條之附表即獎勵造林樹種及每以頃栽植株數表
      所示（卷第145 至149 頁），木麻黃及相思樹則為列為保
      安造林之樹種。再依被告提出之行政院農業委員會82 年2
      月19日82農林字第2102785A號函所示（卷第72至74頁），
      說明二(二)已將「農作物」定義為除依森林法第3 條及國有
      林林產物處分規則第3 條所稱森林及林產物外，凡經適當
      規劃種植並以其根、莖、葉、花、果實及種子為經濟生產
      目的之植物；是上述森林法及國有林林產物處分規則所規
      範之森林及林產物，即非屬農作物範疇。而依森林法第4
      章之規定，保安林亦屬森林法第3 條所列之森林，準此，
      木麻黃及相思樹既屬保安林樹種，衡之社會常情亦非供作
      景觀園藝之用，揆諸前揭說明，應非屬農作物。再者，原
      告於本院審理時亦自陳：自父親開始種植相思樹及木麻黃
      ，係為保護耕地，預防土石流失，亦有防風之功用，陸陸
      續續種植，均是不定期修剪樹枝，當作柴火，供自己使用
      等語（卷第20 6頁）。足見原告種植木麻黃、相思樹僅係
      為護土、防風等造林目的，而非基於按年、按季施人工以
      收穫之目的，顯與前揭判例意旨所稱之「耕作」不符。
（二）又原告主張系爭土地亦為山坡地保育區，兼具耕地及山坡
      地之性質，故其種植木麻黃、相思樹以保育山坡地並無違
      反自任耕作之規定，且其仍種有屬農作物之竹子、牧草云
      云。被告對原告所種植之竹子、牧草為農作物乙節雖不爭
      執；惟查，原告分別於本院98年2 月19日、8 月6 日審理
      時自陳：種植竹子係為採竹筍食用，不定期採收、施肥，
      大部分係自己食用，多餘者始分送鄰居，未出售竹子或竹
      筍；種牧草則係因之前有養牛羊，不定期採收，無飼養牛
      羊時，則由鄰居自行採割等語（卷第124 、207 頁）。可
      證原告種植竹子、牧草，雖屬農作物，但亦非基於定期收
      穫之目的，揆諸前揭判例意旨，仍不符「耕作」之要件。
（三）另耕地三七五減租條例第16條之立法目的，係考量耕地之
      承租人（佃農）原為經濟上之弱勢，政府為保障佃農、改
      善租佃制度、安定農村社會，同時促進農業生產、提高農
      業所得，並達成社會上財富之合理分配，方採行耕地三七
      五減租條例，以善盡地主與佃農相互輔成之功能。本院審
      酌原告自承平時居住於台北縣，每月回承租之系爭土地3
      至4 次，僅係不定期前往查看（卷第207 頁），堪認原告
      確實無定時、長期施勞力於系爭10筆土地，亦非賴此維生
      或提高所得，與上開為保障弱勢佃農、促進農業生產、提
      高農業所得之立法目的不符，尚無再受三七五減租條例保
      障之必要。併此敘明。
四、綜上所述，原告於系爭土地上種植木麻黃及相思樹，非屬農
    作物之耕作；另竹子及牧草雖為農作物，惟其種植情形與耕
    地租賃之「耕作」須基於定期收穫而施人工之目的不符，是
    被告抗辯原告違反耕地三七五減租條例未自任耕作之規定，
    而註銷原告續租換約案之申請，即屬有據。從而，原告提起
    本訴請求被告應就系爭10筆土地，與原告續訂耕地三七五租
    約，為無理由，應予駁回。
五、本件事證已臻明確，兩造其餘攻擊防禦方法及舉證，經核均
    與判決結果無影響，爰無庸逐一論述，併此敘明。
六、據上論結，本件原告之訴為無理由，依民事訴訟法第436 條
    第2 項、第78條，判決如主文。
中    華    民    國    98    年    9     月    4     日
                  苗栗簡易庭法  官  黃怡玲
以上正本係照原本作成。
如對本判決不服，須於判決送達後20日內向本院提出上訴狀（須
附繕本）。
                            書記官  孫銘宏
中    華    民    國    98    年    9     月    4     日


司法院資訊處製作；財團法人民間司法改革基金會備份。
